【裁判字號】    98,易,1507
【裁判日期】    990212
【裁判案由】    詐欺
【裁判全文】
臺灣臺南地方法院刑事判決              98年度易字第1507號
公  訴  人  臺灣臺南地方法院檢察署檢察官
被      告  乙○○
上列被告因詐欺案件，經檢察官提起公訴（98年度偵字第11048
號），本院判決如下：
    主  文
乙○○無罪。
    理  由
一、被告乙○○能預見將金融帳戶交付不明人士使用，該他人有
    可能做為詐欺取財之人頭帳戶使用，仍基於幫助詐欺之不確
    定故意，在臺南市安平區天后宮，分別於民國98年4月30日
    後某日，將其所有之玉山商業銀行臺南分行（下稱玉山銀行
    ）之帳號：000-0000000000000號之存摺，及於同年5月4日
    將其新申辦之提款卡與密碼，交付予真實姓名、年籍不詳之
    自稱「臺新銀行林專員」及「林專員」之同事之成年男子，
    而容任該帳戶供他人用以詐騙財物。嗣後詐騙集團成員透過
    不詳管道取得前開帳戶資料，共同基於為自己不法所有意圖
    之犯意聯絡，分別於同年5月14日、18日，由詐騙集團成員
    之一人撥打電話向梁華山、李碧娥訛稱為其等朋友且急需資
    金，致梁華山、李碧娥陷於錯誤，分別依指示，於上開日期
    ，分別在臺灣銀行鳳山分行臨櫃、蘆洲分行臨櫃匯款新臺幣
    （下同）7萬元、5萬元，至乙○○上開玉山銀行帳戶內，嗣
    梁華山、李碧娥發覺有異，報警處理，始知上情。因認被告
    涉有刑法第30條第1項、第339條第1項之幫助詐欺罪嫌。
二、按犯罪事實應依證據認定之，無證據不得認定犯罪事實。不
    能證明被告犯罪者，應諭知無罪之判決。刑事訴訟法第154
    條第2項、第301條第1項分別定有明文。次按認定不利於被
    告之事實，須依積極證據，茍積極證據不足為不利於被告事
    實之認定時，即應為有利於被告之認定，更不必有何有利之
    證據。而認定犯罪事實所憑之證據，雖不以直接證據為限，
    間接證據亦包括在內，然無論直接或間接證據，其為訴訟上
    之證明，須於通常一般之人均不致有所懷疑，而得確信其為
    真實之程度者，始得據之為有罪之認定，倘其證明尚未達到
    此一程度，而有合理之懷疑存在，致使無從為有罪之確信時
    ，即應為無罪之判決（最高法院30年上字第816號、76年臺
    上字第4986號判例意旨參照）。再按檢察官就被告犯罪事實
    ，應負舉證責任，並指出證明之方法，刑事訴訟法第161 條
    第1項定有明文。故檢察官對於起訴之犯罪事實，應負提出
    證據及說服之實質舉證責任。倘其所提出之證據，不足為被
    告有罪之積極證明，或其指出證明之方法，無從說服法院以
    形成被告有罪之心證，基於無罪推定之原則，自應為被告無
    罪判決之諭知，最高法院92年臺上字第128號判例意旨參照
    。再按，刑事被告並無自證己罪之義務，其在訴訟上所為之
    辯解，只須達於對起訴事證提出合理質疑之程度為已足，檢
    察官如對被告所舉反證仍有爭執，即應依刑事訴訟法第161
    條規定積極舉證釋疑。被告等既堅決否認犯罪，檢察官所舉
    證據復不足以使法院產生有罪之心證，原判決因認被告等犯
    罪不能證明，於法尚無不合，最高法院97年度台上字第3099
    號判決意旨參照。依上開最高法院判例及判決意旨可知，基
    於被告無自證己罪之義務，被告對於檢察官所起訴之事證所
    為之辯解，只須使法院達於合理懷疑之程度即可，檢察官如
    有爭執，即須依刑事訴訟法第161條積極舉證，惟檢察官所
    舉證據如不足以使法院對被告產生有罪確信之心證，基於無
    罪推定之原則，法院即應為被告無罪判決之諭知。
三、本件公訴人認被告涉有上開犯行，係以前開事實有證人即被
    害人梁華山、李碧娥於警詢時指述甚詳，且有被告上開帳戶
    開戶資料、交易明細表、玉山商業銀行台南分行98年8月19
    日玉山台南字第980819004號函等為其論據。訊據被告對於
    上揭時地，將其玉山銀行帳戶之存摺、提款卡交付自稱「台
    新銀行林專員」及其同事，以及該帳戶嗣後為詐騙集團用以
    收受贓款等情，均未爭執，惟堅詞否認有何幫助詐欺犯行，
    辯稱伊係為申請創業貸款，因自稱為「台新銀行林專員」稱
    須有財力證明始能貸款，方提供該帳戶之存摺、提款卡予「
    林專員」，並非明知該帳戶可能遭犯罪集團使用而仍提供等
    語。
四、公訴人所提出之上開證據資料及方法，業經本院於99年2月3
    日公開審理之始，經評議後當庭宣示具有證據能力並載明於
    審判筆錄（本院卷第22頁）。
五、經查：
  (一)本件系爭玉山銀行帳戶，係由被告於94年11月1日開設，嗣
    於98年5月4日申辦晶片金融卡，再於同月14日、18日，有梁
    華山、李碧娥遭詐騙而分別匯入7萬元、5萬元至被告該帳戶
    內之情，已有被告之開戶資料、綜存戶交易資料查詢單、以
    及臺灣銀行匯款申請書回條聯等附卷可稽（警卷第24-31頁
    、第12、18頁），被告此部分供述，應可信為真實。
  (二)被告辯稱係為辦理創業貸款，經由「小兵立大功」廣告聯繫
    「台新銀行林專員」後，先後於98年4月30日後某日、5月4
    日將系爭玉山銀行帳戶之存摺、提款卡（與提款密碼）交付
    「台新銀行林專員」之情，已於偵訊中提出該「林專員」於
    98年5月1日所發簡訊之翻拍照片（偵卷第11頁）為據；對照
    被告於98年4月22日、23日、5月1日、4日，均與「林專員」
    行動電話門號0000000000號進行聯繫，有通聯紀錄可佐（偵
    卷第13頁），足認被告所稱為辦理貸款之事，而將系爭玉山
    銀行帳戶之存摺、提款卡交付「林專員」等語，應屬事實。
  (三)檢察官雖以被告於98年4月22日初與「林專員」聯繫後，迄
    至同月30日以後始交付存摺、提款卡予對方，已有思考期間
    ，被告且自陳曾懷疑對方可能為詐騙集團；又該「林專員」
    若確為辦理帳戶往來記錄，可另行為被告申辦一其所屬台新
    銀行之帳戶，無須使用他銀行之本件系爭帳戶等，認定被告
    有幫助他人犯罪之不確定故意。惟：
    1.被告於偵訊中，已經明白供稱並無貸款經驗（98年度核交
      字第3701號卷，第9頁）；被告系爭帳戶之往來記錄，於
      98年5月前，復無頻繁資金進出；再對照被告於96、97 年
      所得資料，被告除薪資所得外，復無其他動產、不動產，
      則被告所述從無向金融機構貸款之經驗，應可相信。又被
      告既非前往金融機構申請貸款，而係經由「小兵立大功」
      之廣告聯繫「林專員」，亦足認定被告因自身經濟信用不
      足或其他因素，並無循銀行一般徵信、放款之程序貸款之
      意願。
    2.再按金融機構進行授信時，均須對於貸款人之信用狀況進
      行評估。對於無固定資產或所得來源者而言，乃有藉由金
      融帳戶之資金往來記錄以提升信用評價者。被告於偵訊及
      本院審理時，均自陳並無財力證明方委託「林專員」協助
      辦理貸款，堪認被告之目的在使「林專員」設法為伊製造
      或提高經濟信用，則「林專員」為製造被告之交易記錄，
      因而有操作被告帳戶之需求，並要求被告提供帳戶存摺、
      提款卡與提款密碼等，應屬合理；被告信任「林專員」說
      詞，亦難認有提供人頭帳戶之認知。
    3.末酌以被告於98年4月22日開始與「林專員」聯繫後，系
      爭帳戶仍於同月29日，有其二伯黃信次匯入10萬元，再由
      被告於翌日（4月30日）領取，此為被告於偵訊中供述明
      白（98年度核交字第3701號卷，第47頁），並有該帳戶往
      來明細附卷可稽（前揭核交字卷，第30頁），此與提供帳
      戶之人頭多於交付帳戶前將餘額提領一空、並不再使用之
      情形亦有不符，顯見被告主觀上仍認為系爭帳戶為其所支
      配使用。
六、綜上諸點，被告因自認無財力證明、經濟信用不佳，欲透過
    「台新銀行」「林專員」為其提升信用，俾能申辦貸款，而
    聽信「林專員」說詞，提供帳戶讓「林專員」製造交易記錄
    ，其辯詞尚屬合理；且被告於交付帳戶存摺前夕，仍使用該
    帳戶收受大筆匯款，復可認被告主觀上並無長期或永久拋棄
    該帳戶之意思，則公訴意旨依據前揭證據方法與論述，主張
    被告有幫助詐欺取財之不確定故意，應認尚未達到通常一般
    之人均不致有所懷疑，而得確信其為真實之程度，因而有合
    理之懷疑存在，致無從為被告涉有上開犯行之確信。此外，
    檢察官亦未提出其他積極證據，以證明被告有何其他幫助詐
    欺取財之犯行，揆諸前述說明，不能證明被告犯罪，依法應
    為無罪判決之諭知。
據上論斷，應依刑事訴訟法第301條第1項，判決如主文。
本案經檢察官甲○○到庭執行職務。
中    華    民    國    99    年    2     月    12    日
                  刑事第六庭  審判長  法  官  蔡直青
                                      法  官  郭瓊徽
                                      法  官  吳坤芳
以上正本證明與原本無異
如不服本判決應於收受本判後10日內向本院提出上訴書狀，並應
敘述具體理由。其未敘述上訴理由者，應於上訴期間屆滿後20日
內向本院補提理由書狀（均須按他造當事人之人數附繕本）「切
勿逕送上級法院」。
                                      書記官  程伊妝
中    華    民    國    99    年    2     月    12    日

司法院資訊處製作；財團法人民間司法改革基金會備份。
